【裁判字號】    97,消債抗,50
【裁判日期】    980122
【裁判案由】    更生事件
【裁判全文】
臺灣屏東地方法院民事裁定            97年度消債抗字第50號
抗  告  人  甲○○
上列抗告人因更生事件對於中華民國97年11月19日本院97年度消
債更字第484號裁定提起抗告，本院裁定如下：
    主  文
抗告駁回。
抗告費用新台幣壹仟元由抗告人負擔。
    理  由
一、本件抗告人即聲請人於原審聲請意旨略以：抗告人向本院聲
    請更生，主張其因有不能清償債務情事，於消費者債務清理
    條例施行後，於97年6 月6 日與最大債權金融機構京城商業
    銀行股份有限公司協商，該行提出分180 期，0 利率，每月
    清償新台幣（下同）11,000元之條件，然因協商金額過高，
    及抗告人尚須撫養母親趙慧美，僅能負擔每月清償8,819 元
    ，無法依該行協商條件付款，故協商不成立，為能盡快解決
    目前債務之窘境，爰依消費者債務清理條例聲請更生等語。
二、原裁定意旨略以：以抗告人平均最近二年之每月收入至少40
    ,940 元 ，即使扣除其每月依協商條件應償還之11,000元，
    抗告人仍有餘額29,940元，且債務人為民國70年12月12 日
    出生，尚為單身，有戶籍謄本附卷；衡情應可供債務人維持
    及分擔照養其母日常生活與償債所需，堪認其無不能清償或
    履行顯有重大困難之情事。此外，抗告人就其有何不可歸責
    於己之事由，致履行顯有重大困難之事實，並未為具體之主
    張及提出證明資料以供審酌，是以抗告人之更生聲請既不符
    合首揭法條所規定之要件，且上開欠缺復無從補正，自應駁
    回其聲請。
三、抗告意旨略以：
(一)、原審裁定以抗告人無不可歸責於己之事由存在，而駁回抗告
    人更生之聲請。然按消費者債務清理條例第151 條第5 項之
    規定，債務人與金融機構協商成立者，不得聲請更生或清算
    ，但因不可歸責於己之事由，致履行顯有重大困難者，不在
    此限。由此可見，更生聲請人聲請更生時，如已與金融機構
    協商成立者，即須具備不可歸責於己之事由，至履行顯有重
    大困難，始可聲請；反之，若聲請人並未與金融機構協商成
    立者，則不須考量聲請人是否有不可歸責於己之事由此項要
    件，僅須依消費者債務清理條例第3 條之規定，考量債務人
    是否有不能清償債務或有不能清償之虞者即可。現抗告人於
    更生聲請前，並未與金融機構協商成立，然原審卻以抗告人
    無不可歸責於己之事由存在，而駁回抗告人之聲請，則原審
    裁定就此顯有誤會。
(二)、債務人是否不能清償債務或有不能清償之虞，應以裁定時之
    狀況為準（見最高法院96年度臺抗字第499 號裁定），債務
    人將來有無工作能力或其薪資未來有無增加可能，尚不構成
    聲請更生或清算之法定障礙事項；又受扶養權利者，以不能
    維持生活而無謀生能力之限制，於直系血親尊親屬不適用之
    ，民法第1117條定有明文。故抗告人之母縱為民國50年12月
    8 日出生，依法尚有謀生能力，亦不影響抗告人扶養其之義
    務，更遑論抗告人之母當前失業中，亦無任何財產，已不能
    維持生活，實須抗告人扶養之。抗告人盼能藉更生條例解決
    債務問題，為此請求廢棄原裁定，另裁定准予抗告人開始更
    生程序。
四、按債務人不能清償債務或有不能清償之虞者，得依本條例所
    定更生或清算程序，清理其債務。又聲請更生或清算不合程
    式或不備其他要件者，法院應以裁定駁回之。但其情形可以
    補正者，法院應定期間先命補正。消費者債務清理條例第3
    條、第8 條分別定有明文。經查，抗告人任職於軍方，從抗
    告人所提之薪資證明影本所示，抗告人最近兩年平均每月薪
    資及其他所得為40,940元。抗告人於原審及本院主張需每月
    扶養其母趙慧美支出費用10,000元，然查抗告人尚有兩名弟
    妹，雖抗告人之妹已出嫁，但其仍為負扶養義務人，對其母
    趙慧美有扶養義務，而抗告人之弟為民國77年6 月13日出生
    ，現亦已成年，有戶籍謄本在卷可稽，其亦依法需負擔扶養
    母親趙慧美之義務，而依民法第1115條第3 項之規定，負扶
    養義務者有數人，而其親等同一時，應各依其經濟能力，分
    擔義務，非僅由抗告人獨立負擔，故抗告人之母趙慧美之扶
    養義務人為3 人，平均共同分擔扶養費用10,000元，抗告人
    應分擔之扶養費應為3,333 元；另其扶養之程度，應按受扶
    養權利者之需要，與負扶養義務者之經濟能力及身份定之，
    民法第1119條亦訂有明文。因此抗告人對其母之扶養等支出
    應分別參酌抗告人之資力及二者實際需要而負擔。依抗告人
    之每月平均收入40,940元，扣除前置協商未成立之金額11,
    000 元及應分擔之扶養費3,333 元後，應仍有餘額26,607元
    ，依內政部社會司所訂定每人每月最低生活費9,829 元之標
    準為據，抗告人所餘金額尚足支付其基本生活所需，足徵抗
    告人確無不能清償債務或有不能清償之虞之情形。
五、綜上，抗告人既無不能清償債務或有不能清償之虞之情形，
    已與消費者債務清理條例所定得聲請更生程序以清理債務之
    要件不符，顯然其聲請更生即屬要件不備，且無從補正。從
    而，原裁定駁回其更生之聲請，其理由雖有不同，結論亦無
    不合。抗告意旨猶執前詞指摘原裁定不當，求予廢棄另為裁
    定，為無理由，應予駁回。
六、據上論結，本件抗告為無理由，依消費者債務清理條例第
    151 條第5 項、第6 項、第15條，民事訴訟法第495 條之1
    第1項 、第44 9條第1 項、第95條、第78條，裁定如主文。
中    華    民    國    98    年    1     月    22    日
              民事第二庭    審判長法      官  張世賢
                                  法      官  羅森德
                                  法      官  吳思怡
上為正本係照原本作成。
本裁定不得抗告。
中    華    民    國    98    年    1     月    22    日
                                  書  記  官  陳勃諺


司法院資訊處製作；財團法人民間司法改革基金會備份。
